【裁判字號】    89,台上,7337
【裁判日期】    891207
【裁判案由】    偽造文書
【裁判全文】
最高法院刑事判決                              八十九年度台上字第七三三七號
    上訴人  台灣高等法院檢察署檢察官
    被  告  甲○○
右上訴人因被告偽造文書案件，不服台灣高等法院中華民國八十七年九月十五日第二
審更審判決（八十七年度上更(二)字第九九號，起訴案號：台灣板橋地方法院檢察署八
十一年度偵續(二)字第一八四號），提起上訴，本院判決如左：
    主  文
原判決撤銷，發回台灣高等法院。
    理  由
本件原判決以公訴意旨略稱：被告甲○○係設於台北縣永和市○○路一七二號三樓宏
偉房屋仲介有限公司（以下簡稱宏偉公司）之協理，於民國八十年六月十二日代被害
人鄭炳桂銷售其所有坐落台北縣永和市○○路○段九十二巷二十號及二十二號一樓房
屋及其基地，於同年六月十五日仲介促成買主陳佩玲以新台幣（下同）七百十萬元之
價格，買受前開房地而訂立買賣契約，由陳佩玲交付其夫盛永茂名義之台灣銀行面額
一百萬元之本票一紙予鄭炳桂，同時要求鄭炳桂將該房地設定抵押權予陳佩玲作為反
擔保，鄭炳桂乃委託被告處理有關設定抵押權予陳佩玲之事宜，詎被告竟為自己不法
之利益，未經鄭炳桂同意，於八十年六月十八日，違背其任務，提供上開房地為擔保
向盧元裕借款一百萬元，並擅以鄭炳桂名義，書立以上開房地設定最高限額一百二十
萬元抵押權予盧元裕之登記書類，持向台北縣中和地政事務所申請登記，使台北縣中
和地政事務所人員將此不實之事項，登載於其職務上所掌之土地及建物登記簿上，足
以生損害於鄭炳桂之財產利益暨地政機關對於地籍資料管理之正確性，因認被告涉犯
刑法第三百四十二條第一項之背信、第二百十六條、第二百十條之行使偽造私文書、
第二百十四條使公務員登載不實等罪嫌云云。惟經調查證據結果，認被告犯罪尚屬不
能證明，因而撤銷第一審論處被告行使偽造私文書罪刑之判決，改判諭知被告無罪，
固非無見。然查：(一)、證據之取捨，法院雖有自由判斷之權，但其取捨仍不得違背經
驗法則或論理法則。告訴人鄭炳桂於八十年六月十五日，將其所有之前開房地，經被
告仲介以七百十萬元之價格，出賣予陳佩玲，訂約當日，陳佩玲交付其夫盛永茂名義
、台灣銀行公分行、ＣＡ0000000號、面額一百萬元之本票（不動產買賣契
約書誤載為「支票」）一紙予鄭炳桂收受，雙方訂立之不動產買賣契約書附記一約定
：「乙方（指鄭炳桂）同意於簽約同時，先行辦理反設定（指前開房地之抵押權）予
甲方（指買主陳佩玲），若前述本票不獲兌現時，本設定即自行失效，並即時辦理塗
銷之」。鄭炳桂出具之授權書，亦書明其所有之前開房地，依該不動產買賣契約書同
意授權買方（指陳佩玲）辦理抵押權設定登記云云，分別有買賣契約書及授權書（均
影本）在卷可證（偵字第一四七三○號卷第六至八頁、第十六頁）；嗣陳佩玲不願意
承買前開房地，其所交付鄭炳桂之盛永茂名義本票亦不能兌現，但陳佩玲不願承買之
事實，被告未告知鄭炳桂，並於同月十八日，未經鄭炳桂同意，擅將前開房地設定最
高限額一百二十萬元之抵押權予盧元裕為擔保，向盧元裕借款一百萬元各節，業據被
告及陳佩玲分別供述在卷，復有土地登記簿及建築改良物登記簿影本附卷為憑（偵字
第一四七三○號卷第二十三、五十三頁，偵續字第七二號卷第二十二、三十二、五十
八頁，第一審法院訴緝字卷第三十三頁）。鄭炳桂陳稱：被告「與我約定於八十年六
月二十日上午，至台北市○○○路的台灣聯合代書事務所，我到了那裡，被告就拿了
一百萬元現金給我，我要離開時，被告才告訴我房地已設定（抵押權）給盧元裕，我
就生氣與他發生爭執……設定給盧元裕，未經過我同意。」被告在偵查中亦供稱：「
事後（指設定抵押權予盧元裕之後）才告知他（指鄭炳桂）……」，盧元裕在第一審
法院經問：「當天（指八十年六月二十日）你有無告訴鄭炳桂房子設定抵押權這件事
﹖」答稱：「沒有。我以為他們（指被告與鄭炳桂）已經談好了。」盧元裕在原審亦
證稱：「……陶（指被告）與鄭（炳桂）二人吵架，鄭某還打電話報警處理」（偵續
(二)字第一八四號卷第三十八頁反面，第一審法院卷第十六頁及其反面、第五十四頁，
原審法院上更(一)字卷第六十七頁）。鄭炳桂指稱：盧元裕因其借款未獲清償，盧元裕
聲請法院拍賣前開房地，被告又未給付尾款，致伊損失四十萬元云云。被告亦承認其
事（偵字第一四七三○號卷第三頁反面、第二十三頁及其反面）。縱前開不動產買賣
契約書第五條第二款約定：「辦理產權移轉登記時，有關權利人名義，得由甲方（指
買主）自定，乙方（指賣主）絕不異議……」（同卷第七頁）。惟此係針對所有權移
轉登記於何人，買方有指定之權而言，與設定抵押權反擔保無關。且設定抵押權反擔
保，依其訂定之目的，在於擔保出賣人履行契約，並非擔保買受人向第三人借款債務
之履行，兩者在性質上完全不同，原判決竟以「……解釋意思表示，應探求當事人之
真意，不得拘泥所用之辭句，查該不動產買賣契約同時約定就所有權之移轉，可由買
方自行指定登記權利人，而抵押權不過係所有權權能之一部分，依舉輕以明重之法理
，買方是否不得以第三人為系爭抵押權之權利人﹖原不無推敲之餘地，何況反設定之
約定，旨在擔保『買方』已給付價金，科以『賣方』應履行之義務，而非屬賣方之權
利，故如賣方確已收取得價金（被告設定抵押權予盧元裕時，鄭炳桂尚未收到分文價
金），即有同意設定抵押權之義務，至於抵押權為何人，依契約真意，並非反擔保契
約之要點」云云（原判決正本第六頁第十一至十八行、第七頁第一行），對前開之證
據及被告、盧元裕等之陳述，均予捨棄不採，而認被告無背信、行使偽造私文書及使
公務員登載不實之故意（原判決正本第八頁第七至九行），難謂未有違背經驗法則及
論理法則。(二)、判決所採用之證據，與卷內資料不符者，即屬證據上之理由矛盾。原
判決理由說明：「告訴人（鄭炳桂）於偵查初訊中已坦承被告與廖俊霖等人於八十年
六月十八日，告以要將系爭供擔保之抵押權設定予廖俊霖，結果設定予盧元裕等語
，據之即堪認該契約之買賣雙方，就買方可指定第三人為前揭抵押權之權利人一事，
應有合意存在，否則買方何以明確告知賣方該抵押權擬設定予契約當事人以外之廖俊
霖﹖告訴人鄭炳桂聞之何以未為反對之表示﹖事後反爭執未將之設定予廖俊霖」（原
判決正本第七頁第三至八行）。但鄭炳桂在檢察官偵查中供稱：「他（指被告）只講
陳佩玲與姓廖的（指廖俊霖）一起買的（指買受前開房地）。」訂立不動產買賣契約
書之日，廖俊霖曾到場，並在該契約書之買主陳佩玲署押下註明其電話號碼（偵續(二)
字第一八四號卷第三十一頁反面、偵字第一四七三○號卷第八頁）。鄭炳桂因而信賴
廖俊霖為買方隱名合夥人之一，方同意設定反擔保之抵押權予廖俊霖。故其在檢察官
偵查時供稱：被告與廖俊霖合夥向伊買房子，「於八十年九月十八日過戶，他們於同
年六月十八日說要設定抵押權給廖某一百萬元」（偵字第一四七三○號卷第三頁反面
）。原判決竟斷章取義，而謂鄭炳桂與買方（陳佩玲）合意設定反擔保之抵押權予第
三人。原判決又說明「證人馬東生於本院（指原審法院）前審結證稱：契約有說可設
定反擔保，且有寫買方可指定（權利名義人）等語」（原判決正本第八頁第一至二行
）。但鄭炳桂與陳佩玲所訂立之不動產買賣契約書，雖有訂定「乙方（指賣主鄭炳桂
）同意於簽約同時先行辦理反設定（抵押權）予甲方（指買主陳佩玲）……」並無買
方可指定反擔保抵押權登記權利人之記載，有該契約書可稽。且馬東生係本件買賣之
代書，並因涉嫌與被告等共同詐欺，經檢察官提起公訴（第一審法院卷第四十三至四
十七頁），其為自己利害關係，所為之證言，已有偏頗不實之嫌，原審未調查馬東生
之證言，是否與卷內資料相符，竟以馬東生具有專業代書知識之供述，認可指定買方
以外之人為反擔保抵押權之權利人（原判決正本第八頁第四至六行），自有未合。(三)
、判決不載理由者，其判決當然為違背法令。鄭炳桂在原審曾具狀略稱：收據（指收
受一百萬元之收據）上伊之簽名，係陶（慶穗）或盧（元裕）或另有簽名高手所簽（
指偽造），這種「借錢還自己」之收據，已屬荒唐，本無需送鑑定，今鑑定又滋生困
擾（內政部警政署刑事警察局鑑驗通知書影本附於原審上更(二)字卷第五十六至五十八
頁），建議傳訊警政署印文組孫永健先生來院說明。又約於八十年六月二十三日盧元
裕致電說：「你（指鄭炳桂）原來那小張收據，現在背面已有二百多字了，表示你已
同意設定（抵押權）給我了，哈哈哈！」伊大驚說：那小紙條怎有可能寫上二百多字
﹖並即向板橋調查站（指法務部調查局台北縣調查站）報案，有報案錄音帶為證，請
求傳訊該調查站調查員蕭麗惠等語（原審法院上更(一)字卷第三十四頁及其反面）。原
判決未針對鄭炳桂上開聲請傳訊證人孫永健、蕭麗惠之理由，說明其有無傳訊之必要
，僅謂：「告訴人曾於原審聲請傳訊證人孫永健及蕭麗惠二人，未說明其傳喚該證人
等之待證事實，且本院遍查卷證資料，亦無與渠等二人有關係待證事項，核無傳訊之
必要」等語（原判決正本第十三頁第五至七行），不獨其說明與卷內資料不符，且有
判決理由不完備之違誤。檢察官上訴意旨，指摘原判決不當，非無理由，應認仍有撤
銷發回更審之原因。又檢察官起訴被告行使偽造私文書，係被告擅將前開房地設定抵
押權予盧元裕，原審未向該管地政事務所調取該設定抵押權之聲請書，查明其內容是
何，亦有未合，案經發回，一併予以指明。至於原判決關於使公務員登載不實部分，
係屬刑事訴訟法第三百七十六條第一款所列之案件，其經第二審判決，原不得上訴於
第三審法院，惟其與有方法與結果牽連關係之行使偽造私文書部分（依起訴書記載）
一併提起上訴，應認此部分亦得上訴於第三審法院，並基於審判不可分原則，自應一
併發回。再者關於背信部分，雖屬刑事訴訟法第三百七十六條第五款所列之案件，惟
於修正刑事訴訟法施行前，原得上訴於第三審法院，且已繫屬於法院，依刑事訴訟法
施行法第五條第一項規定，仍應依施行前之法定程序終結之，附此說明。
據上論結，應依刑事訴訟法第三百九十七條、第四百零一條，判決如主文。
中      華      民      國    八十九    年     十二     月      七      日
                              最高法院刑事第四庭
                                  審判長法官  董  明  霈
                                        法官  丁  錦  清
                                        法官  林  茂  雄
                                        法官  王  居  財
                                        法官  張  祺  祥
      右正本證明與原本無異
                                              書  記  官
中      華      民      國    八十九    年     十二     月     十三     日


司法院資訊處製作；財團法人民間司法改革基金會備份。
